【裁判字號】    99,易,1470
【裁判日期】    991029
【裁判案由】    侵占
【裁判全文】
臺灣臺中地方法院刑事判決              99年度易字第1470號
公  訴  人  臺灣臺中地方法院檢察署檢察官
被      告  乙○○
上列被告因侵占案件，經檢察官提起公訴（99年度偵緝字第749
號），被告於準備程序進行中就被訴事實為有罪之陳述，經本院
聽取當事人意見後，本院合議庭裁定由受命法官獨任依簡式審判
程序審理，判決如下：
    主      文
乙○○連續犯業務侵占罪，處有期徒刑貳年肆月，減為有期徒刑
壹年貳月；又犯如附表一所示之業務侵占罪，各處如附表一所示
之刑，各減為如附表一所示之刑。應執行有期徒刑貳年，緩刑伍
年，且應於本判決確定後伍年內，依本院九十九年度司中調字第
二二一七號調解程序筆錄之內容，於每月十日前向遠傳保全股份
有限公司支付新臺幣壹萬伍仟元之損害賠償。
    事實及理由
壹、犯罪事實：
    乙○○自民國87年起受僱於遠傳保全股份有限公司（下稱遠
    傳公司），並於92年間經遠傳公司派駐至址設臺中市○○區
    ○○路27號之「國際音樂廳公寓大廈社區」（下稱國際音樂
    廳社區）擔任總幹事，負責代遠傳公司收受國際音樂廳社區
    住戶繳交之管理費及該社區應給付廠商之款項，為從事業務
    之人。詎乙○○認有機可趁，而為下列犯行：
    一於92年7 月31日起至95年6 月30日止，基於意圖為自己不
      法所有之概括犯意，於附表二所示之時間，向國際音樂廳
      社區住戶收取如附表二「收據金額」欄所示之管理費、感
      印卡費用、認養車位費用等業務上所持有之款項，然僅繳
      回遠傳公司如附表二「銀行存入金額」欄所示之款項，其
      餘款項則連續侵占入己，總計侵占之金額為2,367,105 元
      （收入總計14,872,118元－繳回總計12,505,013元＝2,36
      7,105 元，起訴書誤載乙○○連同後述二侵占之金額總計
      為1,822,495 元，業經檢察官以補充理由書更正），予以
      侵占入己。
    二乙○○侵占上列款項後，因賭博仍入不敷出，竟分別於附
      表一所示之時間（補充理由書誤載為99年，業經到庭檢察
      官當庭更正），分別基於意圖為自己不法之所有，在國際
      音樂廳社區向住戶收取附表一所示之管理費等業務上所持
      有之款項後，予以侵占入己。
    嗣經遠傳公司核對、稽查帳目資料後，訴請偵辦後，查悉上
    情。
貳、認定犯罪事實所憑證據及理由：
  一被告乙○○所犯刑法第336 條第2 項之罪，係死刑、無期徒
    刑、最輕本刑為3 年以上有期徒刑以外之罪，其於審理程序
    就前揭被訴事實為有罪之陳述，經告知簡式審判程序之旨，
    並聽取其與公訴人之意見後，本院裁定進行簡式審判程序，
    是本件之證據調查，依刑事訴訟法第273 條之2 規定，不受
    同法第159 條第1 項、第161 條之2 、第161 條之3 、第16
    3 條之1 及第164 條至第170 條規定之限制，合先敘明。
  二上開犯罪事實，業據證人即遠傳公司員工甲○○於警詢及偵
    訊中證述明確，並有被告之履歷表、遠傳公司與國際音樂廳
    社區管理委員會簽署之協議書、被告簽發面額1,330,000 元
    本票、臺灣高等法院臺中分院96年度上字第266 號民事判決
    書暨確定證明各1 份在卷可稽。被告就上開犯罪事實，於本
    院準備程序及審理時亦坦承不諱，被告之自白與相關證據均
    相符合，本件事證明確，被告之犯行均堪認定。
、論罪科刑之理由：
  一新舊法之比較適用：
    (一)被告行為後，刑法業於94年2 月2 日修正公佈，並於95年
      7 月1 日起施行。修正後刑法第2 條第1 項規定：「行為
      後法律有變更者，適用行為時之法律。但行為後之法律有
      利於行為人者，適用最有利於行為人之法律。」即由修正
      前之「從新從輕」原則，改採「從舊從輕」原則，以與刑
      法第1 條罪刑法定主義契合，並貫徹法律禁止溯及既往原
      則（參見刑法第2 條立法理由說明一），且係規範行為後
      法律變更所生新舊法律比較適用之準據法，於新法施行後
      ，應適用修正後第2 條第1 項之規定，為「從舊從輕」之
      比較（最高法院95年度第8 次刑事庭會議決議參照）。依
      上述說明，倘被告行為後，處罰行為所適用之法律有修正
      之情形，即應先行審認是否屬法律變更，以決定應否依刑
      法第2 條第1 項規定為新舊法之比較說明，再依比較結果
      ，分別依同條第1 項前段或但書規定，為適用修正前之行
      為時法抑有利於被告之修正後裁判時法之依據。至最高法
      院於95年11月1 日所作成95年度第21次刑事庭會議決議第
      1 項，係就若干修正後條文，僅為純文字修正，或為法理
      、既定見解之明文化者，認均非屬法律之變更，故一律適
      用裁判時法，自非以修正後法律對被告並無有利、不利情
      形時，認應適用裁判時法之謂（最高法院96年度臺上字第
      4921號判決意旨參照）。申言之，「法律有無變更」，端
      視修正前後之法律，其刑罰權規範之實質內容，有無不同
      而定，完全與適用於個案究以何法對被告比較有利無關；
      至「對被告是否比較有利」，則以修正前後新舊刑法確有
      不同內容規範為前提，而進一步就個案適用刑法第2 條第
      1 項規定比較何者對被告較有利之結果而言，前者「法律
      有變更」為因，再經適用準據法相互比較新舊刑法之規定
      ，始有「對被告有利或不利」之結果，先後層次分明，互
      為因果。基此，不得以「對被告並無有利或不利」之結果
      ，逆推「法律有無變更」之前提事實是否存在，此攸關刑
      法第2 條第1 項之新舊法比較適用，應予辨別釐清。茲就
      本案有關新舊刑法比較適用分述如下：
      1.被告行為時之刑法第33條第5 款規定：「罰金：1 元以
        上」，修正後刑法該條規定為：「罰金：新臺幣1,000
        元以上，以百元計算之」。又刑法施行法於95年6 月14
        日增訂公布第1 條之1 規定：「中華民國94年1 月7 日
        刑法修正施行後，刑法分則編所定罰金之貨幣單位為新
        臺幣。94年1 月7 日刑法修正時，刑法分則編未修正之
        條文定有罰金者，自94年1 月7 日刑法修正施行後，就
        其所定數額提高為30倍。但72年6 月26日至94年1 月7
        日新增或修正之條文，就其所定數額提高為3 倍。」刑
        法第339 條第1 項詐欺取財罪，法定刑可處銀元1,000
        元以下之罰金，且均未於72年6 月26日至94年1 月7 日
        間修正，故應就其所定數額提高為30倍。是依修正後之
        規定與被告行為時之罰金罰鍰提高標準條例第1 條前段
        及行政院、司法院據以發布提高刑法有關罰金條文之罰
        金倍數10倍，並自72年8 月1 日施行之規定相較，其罰
        金刑之最高度固未變更，但最低度已由銀元10元即新臺
        幣30元（依現行法規所定貨幣單位折算新臺幣條例第2
        條之規定，銀元以新臺幣元之3 倍折算之），修正為新
        臺幣1,000 元，並以百元計算之，有關科刑規範事項已
        有變更，經比較新舊法，修正後之刑法第33條第5 款規
        定並非較有利於被告。
      2.刑法施行法第1 條之1 的立法理由謂：因應刑法增修條
        文施行後，刑法第33條第5 款規定，罰金貨幣單位已改
        為新臺幣，是以同法各罪所定罰金貨幣單位，自應配合
        上開規定修正；且因不再適用現行法規所定貨幣單位折
        算新臺幣條例，為使罰金數額趨於一致，避免衍生新舊
        法比較適用問題，以緩和實務適用法律之衝擊，於不變
        動罰金數額之前提下，而為制定。可見刑法施行法第1
        條之1 ，係為取代罰金罰鍰提高標準條例第1 條前段而
        制定，具有特別準據法之性質，應逕予適用（最高法院
        96年度臺上字第5331號、第4185 號 、第1464號判決意
        旨參照）。
      3.修正後刑法刪除第56條連續犯規定，是行為人數犯罪行
        為於新法施行後，即應分論併罰。此刪除雖非犯罪構成
        要件之變更，惟業影響行為人刑罰之法律效果，自屬法
        律有變更，比較新舊法結果，適用被告行為時刑法第56
        條規定，對其較為有利。
      4.罰金刑加重之適用：
        刑法罰金刑之加重，依修正後刑法第67條規定，其最高
        度及最低度同加重之，較修正前刑法第68條所定，僅加
        重其最高度，為不利於被告，自應適用修正前之刑法。
      5.定執行刑部分：
        修正後刑法第51條第5 款已修正數罪併罰定其應執行者
        ：「宣告多數有期徒刑者，於各刑中之最長期以上，各
        刑合併之刑期以下，定其刑期。但不得逾30年。」與修
        正前第51條第5 款規定之數罪併罰定其應執行者：「宣
        告多數有期徒刑者，於各刑中之最長期以上，各刑合併
        之刑期以下，定其刑期。但不得逾20年。」之規定相較
        ，自以修正前刑法第51條第5 款規定之定應執行刑之上
        限為20年對行為人較為有利，應適用被告行為時之舊法
        ，定其應執行之刑。
      6.從而，除刑法施行法第1 條之1 應逕予適用外，經綜合
        上開全部罪刑之結果而為比較，以修正前刑法較有利於
        被告，自應一體適用修正前刑法之規定。
  二核被告所為，係犯刑法第336條第2項之業務侵占罪。
  三按依刑法第56條修正理由之說明，謂「對繼續犯同一罪名之
    罪者，均適用連續犯之規定論處，不無鼓勵犯罪之嫌，亦使
    國家刑罰權之行使發生不合理之現象。」「基於連續犯原為
    數罪之本質及刑罰公平原則之考量，爰刪除有關連續犯之規
    定」等語，即係將本應各自獨立評價之數罪，回歸本來就應
    賦予複數法律效果之原貌。從而，於刑法修正施行前符合連
    續犯之部分，應依刑法第2 條第1 項之規定，適用修正前連
    續犯之規定論以一罪；刑法施行後之多次犯行，除符合接續
    犯之要件外，則應一罪一罰，再就刑法修正施行後之數罪，
    與修正前依連續犯規定所論之一罪，數罪併罰，合併定其應
    執行之刑。次按連續犯之成立，除主觀上須基於一個概括之
    犯意外，客觀上須先後數行為，逐次實施而具連續性，侵害
    數個同性質之法益，其每一前行為與次行為，依一般社會健
    全觀念，在時間差距上，可以分開，在刑法評價上，各具獨
    立性，每次行為皆可獨立成罪，構成同一之罪名，始足當之
    ；如數行為於同時同地或密切接近之時地實施，侵害同一之
    法益，各行為之獨立性極為薄弱，依一般社會健全觀念，在
    時間差距上，難以強行分開，在刑法評價上，以視為數個舉
    動之接續施行，合為包括之一行為予以評價，較為合理，則
    屬接續犯，而為包括之一罪；刑法上所謂之「接續犯」，則
    係指行為人以單一之決意，於同時、同地或密切接近之時、
    地接續實施侵害同一法益之數行為，而各行為之獨立性極為
    薄弱，依一般社會健全觀念，在時間差距上，難以強行分開
    ，在刑法評價上，以視為數個舉動之接續施行，合為包括之
    一行為予以評價，較為合理者而言，最高法院86年臺上字第
    3295號判例、98年度臺上字第7513號判決要旨可資參照。被
    告附表二於92年7 月31日起至95年6 月30日止所為之侵占犯
    行，時間緊接，所犯係構成要件相同之罪，顯係基於概括犯
    意反覆為之，應依修正前刑法第56條連續犯規定，論以一罪
    ，並加重其刑。被告附表一所示之犯行，犯罪時間雖然密接
    ，然被告於本院審理時供稱：我並非一開始就想要侵占這些
    金額，而是這次侵占後拿去賭，看是否可以將數額補回，但
    補不回來，下次才又侵占（見本院卷第134 頁），顯見被告
    係於侵占款項後賭博失利，始又起侵占之犯意，故被告必非
    基於單一之決意為附表一所示之犯行，是被告附表一所示之
    犯行，犯意各別，行為各自獨立，應分論併罰之。起訴書認
    係接續犯，容有違誤，應予更正。
  四另按「宣告多數有期徒刑者，於各刑中之最長期以上，各刑
    合併之刑期以下，定其刑期。但不得逾20年。」修正前刑法
    第51條第5 款定有明文。又法律上屬於自由裁量事項，尚非
    概無法律性之拘束，在法律上有其外部界限及內部界限。前
    者法律之具體規定，使法院得以具體選擇為適當裁判，此為
    自由裁量之外部界限。後者法院為自由裁量時，應考量法律
    之目的，法律秩序之理念所在，此為自由裁量之內部界限。
    法院為裁判時，二者均不得有所踰越。在數罪併罰應定其應
    執行刑之案件，法院所為刑之酌定，固屬自由裁量事項，然
    對於法律之內、外部界限，仍均應受其拘束。最高法院94年
    度臺非字第21號判決要旨足供本案定刑之參考。從而，數罪
    併罰在定其應執行之刑之際，自應再為應執行之刑的決定，
    亦屬一種特別的量刑過程，其考量結果，並非單純表示一種
    數罪刑度的總和而已，而是再次對於同一行為人責任的檢視
    。相較刑法第57條定有科刑時應審酌的事項，此項規定係對
    一般犯罪行為之裁量而言。而合併刑之宣告，則屬一種對犯
    罪人本身及所犯之各種犯罪的綜合判斷。申言之，定執行之
    刑的宣告，並非在法定範圍之內自由裁定，應注意行為人從
    其犯數罪所反映的人格特性，及考量刑法目的相關刑事政策
    ，妥為宣告。而刑法的功能中，除一般預防及特別預防之外
    ，更重要的是，行為人再社會化及具體的社會保護作用，否
    則加諸過度之刑罰於被告，徒僅造成責任報應，去實現一個
    未知、抽象的正義。因此，是否為被告長期性監禁宣告的同
    時，應一併考量被告犯案情節對社會之衝擊，並注意此舉是
    否造成被告更生絕望的心理影響，使得被告的人格遭受完全
    性地抹滅。換言之，必須考量刑罰手段的相當性，儘量選擇
    能使受刑人復歸社會生活之刑罰方法。法官無法以所謂「治
    亂世用重典」之理由，加重刑罰以圖遏止歪風，不能過度強
    調所謂一般預防的刑罰目的。實則，就人性尊嚴及人權的思
    想而言，任何一個人均非他人的工具，以加重被告的刑罰作
    為達到阻嚇其他人犯罪的手段，被告已淪為教化社會大眾的
    工具，喪失了作為一個人主體性，這均與我國刑事政策之立
    法有違。凡此即構成最高法院所揭示「內部界限」之意義。
  五本院審酌前揭情狀，並參酌被告前無犯罪前科，有臺灣高等
    法院被告前案紀錄表1 份在卷可稽，素行堪稱良好，本案係
    因被告將款項遺失，遂挪用收取之款項賭博，欲將遺失之款
    項補回，復因賭輸，再次挪用收取之款項，如此惡行循環，
    鑄成大錯；惟念及被告犯後坦承犯行，深具悔意，且已與告
    訴人遠傳公司達成調解，願意賠償告訴人遠傳公司之損失，
    犯後態度良好等一切情狀，分別量處如主文所示之刑。
  六查中華民國96年罪犯減刑條例於96年7 月16日施行，該條例
    第5 條係就條例施行前經通緝之被告或受刑人而設之規定，
    如係該條例施行後始通緝者，即不適用該條規定，此參司法
    院於96年6 月23日發佈之「法院辦理96年減刑案件應行注意
    事項」第9 條第1 項自明。本案被告係於中華民國96年罪犯
    減刑條例施行後之97年2 月19日經臺灣臺中地方法院檢察署
    發佈通緝，而於99年4 月5 日為警緝獲到案，有臺灣臺中地
    方法院檢察署通緝書、臺中市警察局第二分局通緝案件移送
    書、臺灣臺中地方法院檢察署撤銷通緝書各1 份及被告之警
    詢筆錄附卷可參，則依同條例第5 條之規定，被告既非在中
    華民國96年罪犯減刑條例施行前即經通緝，且被告本案犯罪
    時間，均在96年4 月24日以前，合於中華民國96年罪犯減刑
    條例第2 條第1 項第3 款之減刑條件，應各予減其宣告刑2
    分之1 ，並依同條例第10條第2 項定其應執行之刑。
  七末查，被告前未曾因故意犯罪受有期徒刑以上刑之宣告，有
    前開臺灣高等法院被告前案紀錄表可參。被告因一時失慮，
    致為本件犯行，被告經此偵審程序與科刑之教訓，當能知所
    警惕，而無再犯之虞，本院因認對被告所宣告之刑，以暫不
    執行為適當，爰併予宣告緩刑5 年，以勵自新。
  八末按緩刑宣告，得斟酌情形，命犯罪行為人向被害人支付相
    當數額之財產或非財產上之損害賠償，刑法第74條第2 項第
    3 款定有明文。本院遂依被告與告訴人遠傳公司前開調解內
    容，併諭知被告應向告訴人遠傳公司支付如主文所示之金額
    及支付方式，倘被告未遵守本院所定之緩刑期間負擔而情節
    重大者，檢察官得依刑事訴訟法第476 條及刑法第75條之1
    第1 項第4 款之規定，聲請撤銷本案緩刑之宣告，附此敘明
    。
肆、適用之法律：
    依刑事訴訟法第299 條第1 項前段、第273 條之1 ，刑法第
    2 條第1 項前段、第336 條第2 項、修正前第56條、修正前
    第51條第5 款、第74條第1 項第1 款、第2 項第3 款，刑法
    施行法第1 條之1 ，中華民國96年罪犯減刑條例第2 條第1
    項第3 款、第7 條第1 項、第2 項、第10條第2 項，判決如
    主文。
中    華    民    國    99    年    10    月    29    日
                  刑事第十六庭  法  官  楊欣怡
以上正本證明與原本無異。
如不服本判決，應於收受判決後10日內向本院提出上訴書狀，並
應敘述具體理由；其未敘述上訴理由者，應於上訴期間屆滿後20
日內向本院補提理由書（均須按他造當事人之人數附繕本）「切
勿逕送上級法院」。
告訴人或被害人對於判決如有不服具備理由請求檢察官上訴者，
其上訴期間之計算係以檢察官收受判決正本之日期為準。
                                 書記官  黃泰能
中    華    民    國    99    年    10    月    29    日
附錄論罪科刑法條：
中華民國刑法第336條
對於公務上或因公益所持有之物，犯前條第1 項之罪者，處1 年
以上7 年以下有期徒刑，得併科5 千元以下罰金。
對於業務上所持有之物，犯前條第1 項之罪者，處6 月以上5 年
以下有期徒刑，得併科3 千元以下罰金。
前二項之未遂犯罰之。
附表一
┌───┬──────┬─────────┬────────────┐
│編號  │ 時      間 │    侵占之金額    │   所犯罪名及應處之刑   │
│      │            │（新臺幣；單位元）│                        │
├───┼──────┼─────────┼────────────┤
│  1   │95年7 月6日 │28,592            │乙○○犯業務侵占罪，處有│
│      │            │                  │期徒刑柒月，減為有期徒刑│
│      │            │                  │月又拾伍日。          │
├───┼──────┼─────────┼────────────┤
│  2   │95年7月8日  │100               │乙○○犯業務侵占罪，處有│
│      │            │                  │期徒刑陸月，減為有期徒刑│
│      │            │                  │月。                  │
├───┼──────┼─────────┼────────────┤
│  3   │95年7月11日 │24,426            │乙○○犯業務侵占罪，處有│
│      │            │                  │期徒刑柒月，減為有期徒刑│
│      │            │                  │月又拾伍日。          │
├───┼──────┼─────────┼────────────┤
│  4   │95年7月12日 │12,213            │乙○○犯業務侵占罪，處有│
│      │            │                  │期徒刑柒月，減為有期徒刑│
│      │            │                  │月又拾伍日。          │
├───┼──────┼─────────┼────────────┤
│  5   │95年7月16日 │14,596            │乙○○犯業務侵占罪，處有│
│      │            │                  │期徒刑柒月，減為有期徒刑│
│      │            │                  │月又拾伍日。          │
├───┼──────┼─────────┼────────────┤
│  6   │95年7月17日 │14,596            │乙○○犯業務侵占罪，處有│
│      │            │                  │期徒刑柒月，減為有期徒刑│
│      │            │                  │月又拾伍日。          │
├───┼──────┼─────────┼────────────┤
│  7   │95年7月18日 │14,596            │乙○○犯業務侵占罪，處有│
│      │            │                  │期徒刑柒月，減為有期徒刑│
│      │            │                  │月又拾伍日。          │
├───┼──────┼─────────┼────────────┤
│  8   │95年7月20日 │16,121            │乙○○犯業務侵占罪，處有│
│      │            │                  │期徒刑柒月，減為有期徒刑│
│      │            │                  │月又拾伍日。          │
├───┼──────┼─────────┼────────────┤
│  9   │95年7月21日 │12,513            │乙○○犯業務侵占罪，處有│
│      │            │                  │期徒刑柒月，減為有期徒刑│
│      │            │                  │月又拾伍日。          │
├───┼──────┼─────────┼────────────┤
│  10  │95年7月23日 │19,556            │乙○○犯業務侵占罪，處有│
│      │            │                  │期徒刑柒月，減為有期徒刑│
│      │            │                  │月又拾伍日。          │
├───┼──────┼─────────┼────────────┤
│  11  │95年7月25日 │32,831            │乙○○犯業務侵占罪，處有│
│      │            │                  │期徒刑捌月，減為有期徒刑│
│      │            │                  │肆月。                  │
├───┼──────┼─────────┼────────────┤
│  12  │95年7月26日 │100               │乙○○犯業務侵占罪，處有│
│      │            │                  │期徒刑陸月，減為有期徒刑│
│      │            │                  │月。                  │
├───┼──────┼─────────┼────────────┤
│  13  │95年7月27日 │12,213            │乙○○犯業務侵占罪，處有│
│      │            │                  │期徒刑柒月，減為有期徒刑│
│      │            │                  │月又拾伍日。          │
├───┼──────┼─────────┼────────────┤
│  14  │95年7月31日 │14,596            │乙○○犯業務侵占罪，處有│
│      │            │                  │期徒刑柒月，減為有期徒刑│
│      │            │                  │月又拾伍日。          │
├───┼──────┼─────────┼────────────┤
│  15  │95年8月2日  │17,024            │乙○○犯業務侵占罪，處有│
│      │            │                  │期徒刑柒月，減為有期徒刑│
│      │            │                  │月又拾伍日。          │
├───┼──────┼─────────┼────────────┤
│  16  │95年8月4日  │14,596            │乙○○犯業務侵占罪，處有│
│      │            │                  │期徒刑柒月，減為有期徒刑│
│      │            │                  │月又拾伍日。          │
├───┼──────┼─────────┼────────────┤
│  17  │95年8月6日  │30,120            │乙○○犯業務侵占罪，處有│
│      │            │                  │期徒刑捌月，減為有期徒刑│
│      │            │                  │肆月。                  │
├───┼──────┼─────────┼────────────┤
│  18  │95年8月7日  │30,420            │乙○○犯業務侵占罪，處有│
│      │            │                  │期徒刑捌月，減為有期徒刑│
│      │            │                  │肆月。                  │
├───┼──────┼─────────┼────────────┤
│  19  │95年8月15日 │15,524            │乙○○犯業務侵占罪，處有│
│      │            │                  │期徒刑柒月，減為有期徒刑│
│      │            │                  │月又拾伍日。          │
├───┼──────┼─────────┼────────────┤
│  20  │95年8月19日 │12,513            │乙○○犯業務侵占罪，處有│
│      │            │                  │期徒刑柒月，減為有期徒刑│
│      │            │                  │月又拾伍日。          │
├───┼──────┼─────────┼────────────┤
│  21  │95年8月23日 │24,426            │乙○○犯業務侵占罪，處有│
│      │            │                  │期徒刑柒月，減為有期徒刑│
│      │            │                  │月又拾伍日。          │
└───┴──────┴─────────┴────────────┘

司法院資訊處製作；財團法人民間司法改革基金會備份。
